【裁判字號】    99,消債清,11
【裁判日期】    990726
【裁判案由】    聲請清算
【裁判全文】
臺灣基隆地方法院民事裁定            99年度消債清字第11號
聲  請  人
即  債務人  甲○○
上列當事人因消費者債務清理事件聲請清算，本院裁定如下：
    主  文
聲請駁回。
聲請費用由聲請人負擔。
    理  由
一、按法院裁定開始清算程序前，得依職權訊問債務人、債權人
    及其他關係人，並得定期命債務人據實報告清算聲請前2 年
    內財產變動之狀況；債務人違反前項報告義務者，法院得駁
    回清算之聲請，消費者債務清理條例第82條第1 項、第2 項
    分別定有明文。又消費者債務清理條例所以設前開規定，乃
    因清算程序係為保護有清理債務誠意之債務人而設，債務人
    違反前項報告義務，足認其欠缺進行清算之誠意，且無聲請
    清算之真意，自無加以保護之必要。又法文既規定「據實」
    報告，自應為真實之陳述，若不為真實之陳述，或陳述有所
    隱匿者，仍應認違反報告義務，而得予以駁回清算之聲請。
二、本件聲請人即債務人聲請意旨略以：債務人有不能清償債務
    之情事，於消費者債務清理條例施行後，曾以書面向最大債
    權金融機構國泰世華商業銀行股份有限公司（下稱國泰世華
    銀行）請求共同協商債務清償方案，惟因國泰世華銀行認定
    債務人為大量借款或密集消費之情況，致協商不成立，且債
    務人未經法院裁定開始更生程序或許可和解或宣告破產，爰
    提出清算之聲請等語。
三、查本件債務人聲請清算後，本院為明瞭聲請人財產變動之狀
    況，曾於民國99年6 月15日裁定命聲請人於20日內據實報告
    聲請人97年間於中華郵政股份有限公司基隆愛三路郵局、臺
    灣銀行股份有限公司基隆分公司、玉山商業銀行股份有限公
    司基隆分公司、彰化商業銀行股份有限公司等金融機構之存
    款資料，並說明該存款之變動狀況及原因，經債務人以民事
    呈報（一）狀為補充陳述略以：聲請人於97年間原有存款總
    計約新臺幣（下同）127萬9,000元，然因聲請人長期失業，
    為求能儘速返回職場，曾花費高達78萬元之費用學習行銷課
    程，均是以前開存款解約後支付，然因當時參與課程均未發
    給收據，故無法提出證明。後因聲請人之父親罹患嚴重中風
    導致失智，為治療其病症，聽聞經特殊療法調養後，再赴大
    陸覓醫打通血管即得痊癒，惟醫療費用高達近百萬元，聲請
    人遂將其所有定存解約並結清用以支付伊父親之醫療費用，
    不足之部分則向民間代辦中心借款支應，詎料，該代辦中心
    竟利用聲請人急於用錢之情況，除先收取辦理費用54萬元外
    ，更帶聲請人至各大賣場，要聲請人以信用額度辦理借款，
    並聲稱此為一般借款程序，且會替聲請人向銀行申請協商云
    云，聲請人不疑有他，遂依言以信用卡消費；然待消費完畢
    ，該代辦中心稱還需要扣抵25%之手續費及辦理備用云云，
    是聲請人雖消費借貸約230萬元，惟實際取得僅約150萬元；
    待聲請人所申請之協商程序為國泰世華銀行拒絕後，始得知
    遭到詐騙，卻為時已晚；又聲請人因遭詐騙背負鉅額債務，
    赴陸求醫乙事被迫中斷，惟醫療費用已支出50萬元，且因該
    治療並非正規醫療方法，故無法提出收據證明云云，並提出
    信用卡簽帳單、中國信託存款存摺內頁等件影本為證。經查
    ：
(一)聲請人稱伊為順利就業，支出高達78萬元之行銷培訓課程費
    用，且因參與該課程並未發給收據，故無法提出證明云云。
    惟查，參加任何私人培訓、研習等短期補習課程，會發給上
    課證、收據等供報名之人到課使用，結訓或課程結束時，會
    發給證書給參與補習之人作為其能力增益之憑據等，依經驗
    法則，應屬一般人之常識；本件聲請人所參與之培訓項目，
    花費高達78萬元，相較一般短期補習課程而言所費不貲，竟
    未能發給收據，顯然有違於常情而不可採。又聲請人除未能
    提出收據外，復未就參與之培訓機構、課程名稱、上課證明
    、培訓期滿之證明等提出資料以供本院參酌，使本院無從調
    查其真實，自難謂聲請人就此已為「據實」之陳述。
(二)聲請人另稱伊因父親罹患嚴重中風而失智，為尋訪大陸名醫
    疏通血路治療病症，已支出醫療費用50萬元，而該筆支出均
    是由伊之定存解約後支付云云。惟查，本院為調查其真實，
    依職權查詢聲請人之入出境資料，有入出境查詢結果瀏覽1
    紙在卷可稽；經核，聲請人最後一次之入境紀錄係在西元
    1999年（即民國88年）7月17日，是顯然聲請人於97 年間定
    存解約後並未有任何出境紀錄存在，而聲請人竟聲稱伊為治
    療父親病症赴陸尋訪名醫求診，費用均由伊之定存解約支付
    云云，其陳述顯與上開入出境紀錄矛盾，是聲請人就此一部
    分之費用開銷確未為真實之陳述，已臻明確。
(三)再者，聲請人聲稱伊為辦理借款，遭詐騙集團詐取代辦費用
    54萬元部分，亦未據聲請人提出匯款單據、報案紀錄等足資
    釋明其陳述之文書到院，其真實性已非無可疑；而聲請人於
    本件密集借貸發生前，信用評價良好，在數間銀行均有定額
    存款，甚且知悉要將大額存款分拆為數筆定期存單以賺取利
    息，顯非無能力與金融機構接洽辦理借款之人，而如此有相
    當經驗、智識之人竟會發生誤信代辦貸款之費用高達54萬元
    之詐騙事件，更屬荒誕而匪夷所思，是聲請人此部分之陳述
    ，亦難信為真實。
(四)綜合前揭情形，足認債務人確有違反消費者債務清理條例第
    82條第1項報告義務之情事，致本院無法明瞭並追查聲請人
    財產變動狀況。
四、綜上所述，債務人對自身之財務、經濟狀況知之最瞭，並依
    本條例負有盡最大協力之義務，而其經本院命補正相關資料
    或詳實說明財產變動狀況時，竟於陳報狀上為違背經驗法則
    甚且為虛偽之陳述，此舉顯然已違反首開債務人應據實報告
    之協力義務，則依首揭條文之規定，自應駁回其清算之聲請
    。
五、依消費者債清理條例第8 條、第15條，民事訴訟法第95條、
    第78條之規定，裁定如主文。
中    華    民    國    99    年    7     月    26    日
                  民事庭法  官  林淑鳳
上為正本係照原本作成。
如不服本裁定，應於裁定送達後10日內，以書狀向本院提出抗告
，並繳納抗告費新臺幣1000元。
中    華    民    國    99    年    7     月    26    日
                        書記官  王鵬勝

司法院資訊處製作；財團法人民間司法改革基金會備份。
